臺灣板橋地方法院民事判決　　　　　　　93年度訴字第1609號
原　　　告　丁○○
訴訟代理人　趙元昊律師
複　代理人　許瑞榮律師
　　　　　　庚○○
被　　　告　甲○○
　　　　　　己○○
訴訟代理人　乙○○
被　　　告　戊○○
　　　　　　丙○○
上列三人共同訴訟代理人
　　　　　　周宜隆律師
上列當事人間請求分割共有物事件，於中華民國94年4 月21日言
詞辯論終結，本院判決如下：
    主      文
原告與被告甲○○、己○○共有之坐落臺北縣板橋市○○段第八
八二地號土地准予分割。其中如附圖所示之Ａ２、Ａ４等二部分
土地分予被告己○○、如附圖所示Ａ１部分土地分予原告丁○○
、如附圖所示Ａ３部分土地分予被告甲○○。
原告與被告甲○○、戊○○、丙○○共有之坐落臺北縣板橋市○○段第八五九地號土地准予分割。其中如附圖所示之Ｂ１部分土
地分予被告甲○○、如附圖所示Ｂ２部分土地分予被告戊○○、
如附圖所示Ｂ３部分土地分予原告丁○○、如附圖所示Ｂ４部分
土地分予被告丙○○。
原告與被告甲○○、戊○○、丙○○共有之坐落臺北縣板橋市○○段第八六○地號土地准予分割。其中如附圖所示之Ｃ１部分土
地分予被告甲○○、如附圖所示Ｃ２部分土地分予被告戊○○、
如附圖所示Ｃ３部分土地分予原告丁○○、如附圖所示Ｃ４部分
土地分予被告丙○○。
訴訟費用由被告己○○負擔六分之一，被告丙○○負擔六分之一
，被告戊○○負擔六分之一，被告甲○○負擔四分之一，餘由原
告負擔。
    事實及理由
壹、程序方面：被告甲○○經合法通知，未於言詞辯論期日到場
    ，核無民事訴訟法第386 條各款所列情形，該部分爰依原告
    之聲請，由其一造辯論而為判決。
貳、當事人之主張：
一、原告方面：
    聲明請求：(一)原告與被告甲○○、己○○共有之台北縣板
    橋市○○段882地號土地應予分割，分割方法如複丈成果圖
    所示：編號A1部分歸原告取得，編號A2部分歸被告甲○○取
    得，編號A3、A4部分歸被告己○○取得。(二)原告與被告甲○○、戊○○、丙○○共有之台北縣板橋市○○段859 地號
    土地准予分割，分割方法如複丈成果圖所示：編號B2部分歸
    原告取得，編號B1部分歸被告甲○○取得，編號B3部分歸被
    告戊○○取得，編號B4部分歸被告丙○○取得。(三)原告與
    被告甲○○、戊○○、丙○○共有之台北縣板橋市○○段86
    0 地號土地准予分割，分割方法如複丈成果圖所示：編號C4
    部分歸原告取得，編號C3部分歸被告甲○○取得，編號C1部
    分歸被告戊○○取得，編號C2部分歸被告丙○○取得。其陳
    述及所提出之證據如下：
(一)台北縣板橋市○○段882 地號之土地為原告與被告甲○○、
    己○○共有，原告與被告甲○○之應有部分各為四分之一，
    己○○之應有部分為二分之一，此有土地謄本乙份可稽（參
    原證一）。
(二)台北縣板橋市○○段859 地號土地為原告與被告甲○○、戊○○、丙○○（戊○○、丙○○為己○○之子）所共有，四
    人之應有部分各為四分之一，此有土地謄本乙份可稽（參原
    證二），另台北縣板橋市○○段860 地號土地亦屬相同，此
    亦檢陳土地謄本乙份以供　鈞院參酌（參原證三）。
(三)有關板橋市○○段882 地號之土地分割後兩造取得土地之面
    積如附表一（參附件二），而板橋市○○段859 地號土地，
    其地目為建地；860 地號土地地目為田地，是以原告不請求
    將859 地號土地、860 地號土地合併分割。
(四)前述土地既為兩造所共有，又無不能分割之情事或特約，而
    兩造無法協議分割，原告自得訴請分割。
(五)被告等94年4月7日辯論意旨狀所提分割方案並不合理：
  １、就土地分割後之完整性而言：
   (1)被告等辯稱本件應斟酌兩支系之親屬關係，惟查若依被告
      等所提分割方案，各共有人分得之各筆土地均未相連，將
      破壞土地之完整性，有礙土地之經濟效用。
   (2)反觀原告所提分割方案，較能維持分割後土地之完整性，
      有利土地之經濟效用：
     (A)原告及甲○○分得B2、C4、B1、C3為一完整之區塊、A1
        、A2亦為一完整之區塊。
     (B)被告丙○○、戊○○分得C2、C1亦為一完整之區塊。
     (C)被告戊○○、丙○○、己○○分得B3、B4、A3、A4亦為
        一完整之區塊。
     (D)故依原告所提分割方案，較能維持分割後土地之完整性
        ，有利土地之經濟效用。
  ２、就公平原則而言：
   (1)依被告所提分割方案，將系爭土地較有價值之部分（B3、
      B1、C3、C1）分配予被告戊○○、丙○○，而將較不具價
      值之部分（B2、C4、C2）分配予丁○○、甲○○，亦不符
      合公平原則。
   (2)反觀原告所提分割方案，各共有人就較有價值部分及較不
      具價值部分均能比例分配，實較符合公平原則。
(六)綜上所陳，足見依原告所提分割方案較為公平合理，爰狀請
    　鈞院鑒核，賜判如更正後訴之聲明，以維權益，實感德便
    。
(七)證據：提出地籍圖、土地登記謄本、92年地價稅課稅明細表
    、臺北縣板橋市公所94年1 月19日北縣板工都證字第00541
    號都市計畫土地使用分區（或公共設施用地）證明書、現場
    照片等為證據。
二、被告方面：被告甲○○經合法通知，未於言詞辯論期日到場
    ，亦未提出準備書狀作何聲明或陳述。被告己○○、戊○○
    、丙○○等三人則聲明：駁回原告之訴。其陳述及所提出之
    證據如下：
(一)原告訴請分割共有物，請求依辯論意旨狀中所提之分割方案
    分割兩造共有之土地。被告雖同意分割土地，惟原告所提之
    分割方案顯失公允，今特提出新分割方案供　鈞院參酌。
(二)本案當事人間，原告與被告甲○○為兄妹，被告戊○○（兄
    ）、丙○○（弟）為同案被告己○○之子。而原告、甲○○
    與被告戊○○、丙○○為堂兄弟妹之親屬關係（被證一）。
    故本案應斟酌兩支系之親屬關係，分割兩造共有之土地，方
    符合公平原則。
(三)系爭三筆土地中，台北縣海山段859 、882 號土地靠近民生
    路，惟有部分土地目前供公眾通行，而同地段860 地號土地
    離民生路較遠，且為一無尾巷弄，故分割土地時，亦應將上
    開因素一併考量，方為適宜。
(四)依土地複丈成果圖可知，原告所提之分割方案係將882 地號
    中A3、A4分給被告己○○；859 地號則將B3分給戊○○、B4
    分給丙○○；C1分給戊○○、C2分給丙○○。而原告則可分
    得882 地號之A1、八五九地號之B2及八六○地號之C4。原告
    之兄甲○○則分得882 地號之A2、859 地號之B1及860 地號
    之C3。綜觀原告所提之分割方案，原告及其兄長即被告甲○○二人所分得之土地不僅完整相連無他人占用，而且地段較
    佳，可供完整使用。反之，被告己○○、戊○○、丙○○母
    子等三人，所分得之土地，不僅土地無法相連，而且地段較
    差，目前為供公眾通行而無法使用之土地，或靠近巷弄尾端
    。由此可見，原告所提之分割方案，顯偏頗於其與兄長甲○○二人，不符合公平原則。
(五)如前所述，原告所提分割台北縣海山段859 、860 地號之方
    案顯失公允。而若依被告請求之下列方案分割土地，則兩個
    家族各自分得一筆目前供通行及靠近巷尾端之土地一筆。而
    且，就個人而言，兩造四人間分得供公眾通行之B3、B4者，
    即不需再分得無尾巷弄尾端之C1、C2，反之亦然。易言之，
    兩造四人間均各自分得較為有利及不利之土地，如此方符合
    公平原則。今被告請求鈞院分割之方案如下：
　１、原告與被告甲○○、戊○○、丙○○共有之台北縣板橋市
      ○○段859 地號土地准予分割。其中，被告戊○○分得B3
      、丙○○分得B1，原告分得B2、甲○○分得B4。
  ２、原告與被告甲○○、戊○○、丙○○共有之台北縣板橋市
      ○○段860 地號土地准予分割。其中，被告戊○○分得C3
      、丙○○分得C1，原告分得C2、甲○○分得C4。
(六)關於台北縣海山段882 地號土地原告所提之分割方式，如上
    所述，亦有失公允，故被告主張之分割方案如下：原告與被
    告甲○○、己○○共有之台北縣板橋市○○段882 地號土地
    准予分割。其中，被告己○○分得A1、A2，被告甲○○分得
    A3、原告分得A4。蓋原告及被告甲○○所分得之土地與前開
    分割方案中分得海山段859、860地號之土地靠近相連，土地
    利用較為便利，故由渠等二人分得A3、A4之土地。而被告己○○所分得之土地與其子林貴楊、丙○○分得之海山段859
    、860地號土地並不相連，故以取得A1、A2之土地為宜。
(七)證據：提出土地複丈成果圖為證據。
參、本院依聲請至現場履勘，並囑託臺北縣板橋地政事務所派員
    測量並製作土地複丈成果圖。
肆、得心證之理由：
一、原告主張坐落臺北縣板橋市○○段第882 地號土地，係原告
    與被告甲○○、己○○等二人所共有，原告之應有部分為四
    分之一，被告甲○○之應有部分為四分之一，被告己○○之
    應有部分為二分之一；坐落同地段第859 地號土地，係原告
    與被告甲○○、戊○○、丙○○等三人所共有，各有應有部
    分四分之一；坐落同地段第860 地號土地，係原告與被告甲○○、戊○○、丙○○等三人所共有，各有應有部分四分之
    一；且上開三筆土地係相連等事實，為被告己○○、戊○○
    、丙○○等三人所不爭執，並有土地登記謄本、地籍圖謄本
    在卷可稽，自堪信為真實。又上開土地現在使用狀況為大部
    分為空地，部分供道路通行使用，部分經都市計畫編定為綠
    地等事實，亦為兩造所不爭執，其使用狀況業經本院履勘屬
    實，有勘驗筆錄可稽，另並有原告提出之臺北縣板橋市公所
    94年1 月19日北縣板工都證字第00541 號都市計畫土地使用
    分區（或公共設施用地）證明書、現場照片等在卷可為佐證
    ，則原告此部分主張亦堪信為真實。至於被告己○○、戊○○、丙○○等三人抗辯稱原告與被告甲○○為兄妹關係，被
    告己○○為被告戊○○、丙○○等二人之母，三人為母子關
    係一節，亦為原告所不爭執，則被告己○○、戊○○、丙○○等三人此部分抗辯亦堪信為真實。
二、按各共有人得隨時請求分割共有物。但因物之使用目的不能
    分割，或契約訂有不分割之期限者，不在此限。民法第823
    條第1 項定有明文。又按分割之方法，不能協議決定者，法
    院得因任何共有人之聲請，命為左列之分配：一、以原物分
    配於各共有人。二、變賣共有物，以價金分配於各共有人。
    亦為民法第824條第2項所明定。本件兩造所共有之前揭三筆
    土地，並無不能分割之情形，且亦無依契約訂定不能分割，
    共有人之間又不能協議分割之方法，則原告起訴請求法院就
    兩造所共有之共有物予以分割，合於法律規定，應予准許。
    經查，本件系爭三筆土地係相連毗鄰之土地，現在土地之使
    用狀況，第882 地號土地部分為鋪設柏油路面供週邊房屋住
    戶通行使用，而靠近毗鄰第881、880地號土地部分為狹長之
    空地，該空地與供通行部分現在有以紐澤西水泥塊隔開；另
    第859、860地號等二筆土地，週邊係供毗鄰之其他土地上建
    築之房屋住戶通行至公用道路使用，中間部分有鋪設柏油之
    空地，現在可供停放汽車使用，且上開三筆土地中，除其中
    第882 地號土地部分經都市計畫使用分區編定為住宅區之外
    ，其餘均為都市計畫中經編定為綠地，業經本院至現場履勘
    屬實，有勘驗筆錄可參，並有原告提出之現場照片及臺北縣
    板橋市公所核發之都市計畫土地使用分區（或公共設施用地
    ）證明書、現場照片等在卷可參，且上開三筆土地於分割後
    現在供通行道路使用部分仍須繼續供週邊房屋住戶通行使用
    ，其中間可供停車部分亦因經編定為綠地，不能作其他建築
    開發，仍僅得作如現在之停車使用，故不論各共有人如何分
    配分割後之土地，均因不能變更現在使用狀態，而不致於因
    土地位置不同而有不同價值，但因除現供通行道路使用部分
    ，現供停車之空地倘能儘可能使分割後之土地相毗鄰而得連
    成較為完整之區塊，則顯然比較有利於分割後之利用。本院
    審酌上述情形，認為以下列分割方案分割系爭三筆土地為宜
    ：
(一)海山段第882 地號土地部分，其中如附圖所示之A3、A4二部
    分，大致上目前為供通行道路使用，而附圖之A1、A2二部分
    則因靠近同地段第880、881地號土地上之房屋，目前為空地
    ，有現場照片附卷可參，亦經本院履勘屬實，於此筆土地分
    割後，該已經供通行使用之土地仍須為供通行使用，為使雙
    方各負擔部分供通行道路之用，另有部分空地尚可使用，則
    宜將附圖所示第882 地號中A1、A3等二部分土地分予被告己○○，附圖所示之A2部分土地分予原告，附圖所示之A4部分
    土地分予被告甲○○，則就第882 地號土地部分，被告己○○可分得原有第882 地號土地之二分之一，原告及被告甲○○則可分得原第882 地號土地之各四分之一。
(二)海山段第859、860地號土地部分，原告及被告甲○○、戊○○、丙○○均各有應有部分四分之一，而該二筆土地之兩側
    目前均是供通行使用，在土地完成分割後，該部分土地仍須
    為現在供通行之用途，為使分割後，土地經政府徵收闢建為
    綠地之前，各土地所有權人仍分擔部分此一將土地部分供週
    邊房屋住戶通行使用之義務，則宜將海山段第859 地號土地
    之如附圖所示B4部分土地分予被告丙○○、附圖所示B2部分
    土地分予被告戊○○、附圖所示B3部分土地分予原告、附圖
    所示B1部分土地分予被告甲○○；另海山段第860 地號土地
    之如附圖所示C1部分土地分予被告甲○○、附圖所示C3部分
    土地分予原告、附圖所示C2部分土地分予被告戊○○、附圖
    所示C4部分土地分予被告丙○○，則就海山段第859、860地
    號等二筆土地，原告及被告甲○○、丙○○、戊○○均可分
    得原第859、860地號土地之各四分之一。
伍、結論：原告之訴為有理由，依民事訴訟法第385條第1項前段
    、第78條、第80條之1、第85條第1項，判決如主文。
中　　華　　民　　國　　94　　年　　5 　　月　　5 　　日
                  民事第一庭法  官  許  瑞  東
以上正本證明與原本無異
如對本判決上訴，須於判決送達後20日內向本院提出上訴狀
中　　華　　民　　國　　94　　年　　5 　　月　　5 　　日
                            書記官  賴  玉  芬
